臺灣彰化地方法院刑事判決
111年度訴字第653號
公  訴  人  臺灣彰化地方檢察署檢察官 
被      告  詹登富




選任辯護人  劉豐綸律師（法扶律師）
上列被告因違反毒品危害防制條例案件，經檢察官提起公訴（11
1年度偵字第6601號、第7131號），本院判決如下：
    主    文
詹登富因供自己施用犯意圖供製造毒品之用而栽種大麻罪，累犯
，處有期徒刑壹年陸月。
扣案如附表所示之物，均沒收。
    犯罪事實
一、詹登富明知大麻係毒品危害防制條例第2條第2項第2款所公
    告列管之第二級毒品，依法不得栽種、持有，竟基於因供自
    己施用，意圖供製造毒品之用而栽種大麻之犯意，於民國11
    0年11月間某日，在其位於彰化縣○○鄉○○路00○0號現居處，
    收受綽號「阿強」身分不詳男子所贈與之大麻種子約50顆後
    ，隨即使用自備之花盆7個，開始栽種大麻（先將種子放在
    沾溼衛生紙上培養，有發芽者再移植入放有培養土之花盆）
    ，經過相當時日後，共發芽長成活株11株，然其中4株因疏
    於照料而成死株，經其拔取死株之大麻葉陰乾後，使用剪刀
    將大麻葉裁剪成細絲狀，再以此替換香菸內原本的菸草，而
    製造成得以直接點燃吸煙施用之大麻菸成品數支，且皆已供
    己施用殆盡。最末，經警於111年4月27日9時45分許至11時5
    0分許，對上址執行搜索，扣得如附表所示之大麻活株4株、
    幼苗3株及死株4株(重量合計63.795公克)、花盆7個、行動
    電話1支（搭配門號0000000000號SIM卡，其內有儲存紀錄大
    麻種子培養發芽情形之照片檔）等物而查知上情。
二、案經彰化縣警察局芳苑分局報請臺灣彰化地方檢察署檢察官
    偵查起訴。
    理    由
一、證據能力： 
    本判決下列認定犯罪事實所引用之被告以外之人於審判外所
    為之供述證據資料（包含人證與文書證據等證據），檢察官
    、被告及其辯護人於本院審理時，對本院提示之卷證，均未
    爭執證據能力（見本院卷第107-109頁），且迄至言詞辯論
    終結前亦未再聲明異議，本院審酌上開證據資料製作時之情
    況，尚無違法不當或證明力明顯過低之瑕疵，亦認以之作為
    證據，應屬適當，依刑事訴訟法第159條之5第2項規定，自
    有證據能力，均得為證據。又下列認定犯罪事實所引用之非
    供述證據，並無證據證明係公務員違背法定程序取得之證據
    ，且與本案待證事實具有關聯性，均得作為證據。　
二、認定犯罪事實所憑之證據及理由
（一）上開犯罪事實業據被告坦認不諱（警卷第3-9頁、臺灣彰
      化地方檢察署111年度偵字第6601號卷【下稱偵6601卷】
      第81-85頁、本院卷第109-112頁），復有如附表所示之物
      扣案可證。此外，並有本院111年度聲搜字第402號搜索票
      影本、內政部警政署刑事警察局搜索扣押筆錄、扣押物品
      目錄表、扣押物品收據、扣案物品照片、蒐證照片，法務
      部調查局濫用藥物實驗室111年5月23日調科壹字第111230
      10120號鑑定書、被告持用行動電話內儲存之 大麻種子發
      芽經過照片附卷可稽（偵6601卷第51-57頁、第41-43頁、
      第45頁、第47頁、第29-36頁、同上檢察署111年度偵字第
      7131號卷【下稱偵7131卷】第27-59頁、第67頁、第75頁
      、第77頁、偵6601卷第37-38頁）。參以本案被告栽種大
      麻，出苗成株數量非多，堪認與其所述栽種目的係供己施
      用等節尚屬相符，足認被告上開任意性自白與事實相符，
      堪以採信。
（二）按大麻之栽種，指將大麻種子置入栽植環境（如土壤）中
      栽培、養植之，迄於將整株大麻拔出於栽植環境之前，均
      屬於栽種行為，故毒品危害防制條例條文所指之栽種大麻
      ，應係指栽種大麻植株之謂；至於製造大麻等毒品，係將
      長成（熟成）之大麻植株拔出栽種環境，使之成為具有特
      定功效之成品（最高法院98年度台上字第5663號判決意旨
      足資參照）。故所謂製造大麻毒品，指將大麻植株之花、
      葉等自大麻植株分離後，透過人工、天然力、機械等人為
      方法予以摘取、蒐集、清理後，再利用人為、天然力或機
      器設備等方法，以風乾、陰乾、曝曬或烘乾等方式，使之
      乾燥成為可供使用之大麻毒品。反之，若僅栽種大麻至成
      株之程度，尚未有任何人為加工之行為，此時應僅得論以
      意圖供製造毒品而栽種大麻。又按毒品危害防制條例第12
      條第2項所謂之意圖供製造毒品之用，而栽種大麻者之所
      謂「栽種」，係指播種、插苗、移栽、施肥、灌溉、除草
      、收穫等一系列具體行為之總稱，只要行為人參與其中一
      種活動，即屬栽種。至於栽種行為之既、未遂，應以栽種
      毒品有無出苗而定，換言之，只要行為人主觀上有製造毒
      品之用之意圖，著手於大麻栽種而有出苗之行為，即屬既
      遂，無待乎大麻成長至可收成之程度，始謂既遂（最高法
      院101年度台上字第2631號、103年度台上字第4225號
　　　判決意旨參照）。查本案被告陳稱：聽人家說吸食大麻可
      以減輕壓力，晚上比較好睡，所以才想種種看，目的是要
      自己施用；我種的大麻葉子乾掉，我把它剪下來，剪下之
      後就想說試試看，把它剪碎一點放進香菸點燃抽抽看等語
      （見偵6601卷第83頁、本院卷第110-111頁），是被告係
      供自己使用之故而著手栽種大麻，經警查獲時將扣案如附
      表編號1-3所示之植株11株送請法務部調查局鑑定結果略
      以：送鑑植株檢品11株，經檢視葉片外觀均具大麻特徵，
      隨機抽樣4株檢驗均含第二級毒品大麻成分等情，有該局1
      11年5月23日調科壹字第11123010120號濫用藥物實驗室鑑
      定書在卷可憑，而被告於偵查中自承該大麻種子有發芽長
      成大麻活株，有的長出幼苗等語（見偵6601卷第83頁），
      又查扣之植株亦確有長成之大麻及幼苗，有照片為據（見
      偵6601卷第29-35頁）。揆諸上開說明，堪認被告業已成
      功栽種已出苗之大麻植株，而達栽種大麻既遂之程度。又
      被告雖曾於警詢中供稱：我是將大麻陰乾後，以剪刀將大
      麻葉剪成絲狀，再將大麻裝入香菸中，以點燃大麻方式吸
      食等語（見偵6601卷第25頁），然於偵查中已供稱：因為
      我忘記澆水，有乾掉，乾掉部分我就剪掉，把剪掉的乾葉
      子拿來捲菸試試看等語（見偵6601卷第83頁），於審理中
      亦陳稱：沒有陰乾，是原來種的葉子乾掉，把它剪下來；
      我沒有刻意摘新鮮葉子去風乾，是自然乾掉的葉子，我拿
      來剪等語（見本院卷第49頁、本院卷第112頁），參以現
      場除扣得大麻植株及行動電話外（有前述扣押筆錄及扣押
      物品目錄表可證），並未查獲任何清洗、風乾、或其他製
      造大麻之工具或設備，可認被告於偵審中之供述並未悖於
      事理，自難以被告於警詢中有瑕疵之供述據為不利被告之
      認定。此外，卷內並無其他證據足證被告有將大麻植株人
      為加工，故難認被告有著手製造大麻毒品之行為，檢察官
      認被告已達製作大麻毒品之程度，尚有未合。
（三）從而，本案事證明確，被告因供自己施用意圖供製造毒品
      之用而栽種大麻之犯行堪以認定，應依法論科。
三、論罪科刑：
（一）比較新舊法
　　1.被告行為後，毒品危害防制條例第12條依司法院釋字第79
      0號解釋意旨，於111年5月4日修正公布，同年月6日施行
      。修正前該條第2項規定「意圖供製造毒品之用，而栽種
      大麻者，處五年以上有期徒刑，得併科新臺幣五百萬元以
      下罰金」，而修正後該條增訂第3項（原第3項移列為第4
      項）規定「因供自己施用而犯前項之罪，且情節輕微者，
      處一年以上七年以下有期徒刑，得併科新臺幣一百萬元以
      下罰金」。　　
　　⒉又上開新修正毒品危害防制條例第12條第3項之立法理由說
      明：「栽種大麻之行為…其具體情形可包含栽種數量極少
      至大規模種植者，涵蓋範圍極廣，對違法情節輕微之個案
      ，例如栽種數量極少且僅供己施用，尚嫌情輕法重，致罪
      責與處罰不相當，有過苛處罰之虞，且亦無足與為牟利而
      大量栽種大麻之犯行有所區別，爰參照司法院釋字第790
      號解釋意旨，增訂第3項，對於因供自己施用而犯第2項所
      定之罪，且情節輕微者，處1年以上7年以下有期徒刑，得
      併科新臺幣1百萬元以下罰金，以達罪刑均衡之目的」等
      語，可知上開條項之適用，必有「情節輕微」之情形，始
      足當之，其中立法理由所謂「栽種數量極少且僅供己施用
      」應僅為一例示說明，並非以栽種數量極少且僅供己施用
      之情節為唯一判斷基準。故法院於審理時，得依個案栽種
      大麻的場所、設備、規模（不具規模、小規模、大規模）
      、數量多寡、是否僅供己施用、有無營利性或商業性、造
      成危害之大小等各種因素，綜合判斷行為人之犯罪情節是
      否輕微。
　　⒊查被告係因供自己施用而為本案犯行，據其於偵審程序中
      供述甚明，觀諸本案現場查獲照片（見偵6601卷第29-36
      頁）及扣案如附表編號1－3所示之物，足徵被告於警詢中
      陳稱其於110年11月間，收受年籍不詳、綽號「阿強」之
      友人贈與之大麻種子約50顆後，在住處開始種植，先將種
      子放入沾濕之衛生紙中培養，等發芽後，再將其移植入培
      養土內，等種植之大麻長大後，再插入竹竿支撐，避免活
      株大麻倒塌，只有澆水，沒有特別注意什麼，共發芽8顆
      種子，惟種植期間死了4株大麻，我再培養一次，有3顆發
      芽，我就將這3株幼苗放入培養土中種植，再以鋁線插入
      用以支撐，目前尚無成品等情（見偵6601卷第24-25頁）
      ，應屬實在。是以，被告種植區域非大，大麻出株數量非
      多，可認本案栽種尚不具一定規模，顯非基於營利或商業
      目的而為栽種，此與大規模栽種以圖牟利之情形相較，對
      社會造成危害不大，應認本案犯行情節尚屬輕微。
　  ⒋準此，經比較新、舊法之結果，修正後毒品危害防制條例
      第12條第3項之規定較有利於被告，被告所為既該當毒品
      危害防制條例前開增訂之規定，則依刑法第2條第1項但書
      規定，自應適用被告行為後即修正後之現行規定論處。 
（二）核被告所為，係犯修正後之現行毒品危害防制條例第12條
      第3項因供自己施用犯意圖供製造毒品之用而栽種大麻罪
      。公訴意旨認被告上開犯行係犯修正前毒品危害防制條例
      第4條第2項之製造第二級毒品罪，惟因本院認定之事實與
      起訴之犯罪事實，基本社會事實同一，是本院自得就全部
      犯罪事實加以審判，且被告之辯護人於本院審理時所提出
      之書狀亦載明請求本院審酌修正後毒品危害防制條例第12
      條第3項之情形，而本院亦曾告知該罪名（見本院卷第111
      頁），足認對被告之防禦權不生影響，是依刑事訴訟法第
      300條之規定，予以變更論罪法條為毒品危害防制條例第1
      2條第3項。 
（三）被告栽種前持有大麻及大麻種子之低度行為，應為其栽種
      大麻之高度行為所吸收，而不另論罪。又被告於前開時、
      地將大麻種子孵芽、移至盆栽種植、施以水分等栽種舉動
      ，核屬密切接近之時、地實施，且各行為獨立性極為薄弱
      ，主觀上亦係出於單一栽種大麻之犯意，依一般社會觀念
      ，應視為數個舉動接續施行，合為包括之一行為予以評價
      為當，故應論以實質上一罪之接續犯。
（四）被告曾因販賣第一級毒品案件，為臺灣高等法院以92年度
      上重訴字第12號判決判處有期徒刑12年，再經最高法院以
      92年度台上字第3829號判決上訴駁回確定；另因運輸第一
      級毒品案件，為臺灣高等法院臺南分院以93年度上更一字
      第94號判決判處有期徒刑8年，再經最高法院以94年度台
      上字第4000號判決上訴駁回確定，兩案合併定應執行刑為
      有期徒刑19年8月確定，經入監執行，於103年5月12日假
      釋付保護管束，至109年12月10日假釋期滿未經撤銷，視
      為執行完畢，有上述臺灣高等法院92年度上重訴字第12號
      判決及臺灣高等法院臺南分院93年度上更一字第94號判決
      、臺灣高等法院被告前案紀錄表在卷可查，其於徒刑執行
      完畢後，5年以內故意再犯本案有期徒刑以上之罪，為累
      犯。考量被告前案所犯為販賣及運輸第一級毒品罪，刑期
      甚長，被告不僅未能記取前案科刑之教訓而心生警惕、遠
      離毒品，竟於假釋期滿後約1年，即為供己施用毒品而再
      犯本案之罪，堪認其有漠視法紀之惡性，對刑罰之反應力
      較為薄弱，適用累犯規定予以加重，不致生被告所受之刑
      罰超過其所應負擔罪責，導致其人身自由因此遭受過苛之
      侵害，而有不符憲法罪刑相當原則，進而牴觸憲法第23條
      比例原則之情形，爰依刑法第47條第1項規定加重其刑。
      　　
（五）爰審酌被告為供己施用，而自行栽種大麻，所為實應予以
      非難；惟考量被告坦承犯行之犯後態度，且栽種之規模非
      鉅，栽種之時間非長，及被告自陳：國中畢業，有做電子
      零件之技術，但無證照。目前離婚，小孩均已成年。自己
      獨居，從事園藝工作，月收入為新臺幣2萬多元，沒有負
      債及貸款等語之智識程度、家庭生活經濟狀況等一切情狀
      ，量處如主文所示之刑。 
（六）辯護人雖請求對被告為緩刑之諭知，然被告受有期徒刑執
      行完畢，迄今尚未逾5年，不符得宣告緩刑之要件，附此
      說明。
四、沒收　
（一）按大麻之幼苗或植株，縱含有第二級毒品大麻之成分，如
      未經加工製造成易於施用之製品，應僅屬製造第二級毒品
      大麻之原料而已，尚難認係第二級毒品（最高法院102年
      度台上字第2465號刑事判決意旨參照）。是扣案如附表編
      號1、2、3所示之大麻植株（活株4株、死株4株、幼苗3株
      ），屬供被告製造大麻所用之物，應依毒品危害防制條例
      第19條第1項規定宣告沒收。至鑑定過程中，因鑑定而滅
      失部分，則不予宣告沒收。
（二）扣案如附表編號4所示之花盆、編號5所示之行動電話，係
      分別供被告栽種大麻時、及記錄大麻成長過程以供種植參
      考所用，業據被告於警詢及偵查中供陳明確（見警卷第7
      頁，偵6601卷第83頁）。被告係分2次使種子發芽而種植
      ，可見行動電話中所拍攝之大麻成長過程已供第2次使用
      ，故上述附表編號4、5所示之花盆及行動電話，均屬供被
      告為本案犯行所用之物，亦俱應依毒品危害防制條例第19
      條第1項規定宣告沒收。
五、適用法條：應依刑事訴訟法第299條第1項前段、第300條，
    判決如主文。
本案經檢察官賴政安提起公訴，檢察官林士富到庭執行職務。
中華民國111年12月15日
　　              刑事第三庭審判長法  官  周淡怡
　　                              法  官  李淑惠
　　                              法  官  陳德池
以上正本證明與原本無異。
如不服本判決應於收受判決後20日內向本院提出上訴書狀，並應
敘述具體理由；其未敘述上訴理由者，應於上訴期間屆滿後20日
內向本院補提理由書（均須按他造當事人之人數附繕本）「切勿
逕送上級法院」。
中　　華　　民　　國　　111 　年　　12　　月　　15　　日
                                  書記官  顧嘉文
附錄論罪科刑法條
毒品危害防制條例第12條
意圖供製造毒品之用，而栽種罌粟或古柯者，處無期徒刑或7年
以上有期徒刑，得併科新臺幣7百萬元以下罰金。
意圖供製造毒品之用，而栽種大麻者，處5年以上有期徒刑，得
併科新臺幣5百萬元以下罰金。
因供自己施用而犯前項之罪，且情節輕微者，處1年以上7年以下
有期徒刑，得併科新臺幣1百萬元以下罰金。
前三項之未遂犯罰之。
　附表：
編號 名稱 數量 備註 1 大麻活株 4株 1.分別重量為13.79公克、7.88公   克、8.94公克、11.27公克。 2.鑑定結果：與下列編號2、3之送鑑植株檢品11株，經檢視葉片外觀均具大麻特徵，隨機抽樣4株檢驗均含第二級毒品大麻成分【法務部調查局111年5月23日調科壹字第11123010120號濫用藥物實驗室鑑定書】。 2 大麻幼苗 3株 1.分別重量為0.002公克、0.0015公   克、0.0015公克。 2.鑑定結果同編號1。　  3 大麻死株 4株 1.分別重量為7.42公克、5.27公克、4.1公克、5.12公克。 2.鑑定結果同編號1。　  4 花盆 7個     5 行動電話（含SIM卡1張） 1支 1.門號為0000000000號。 2.OPPO牌黑色行動電話